臺灣彰化地方法院民事判決　　　95年度勞簡上字第10號
上　訴　人　張東舜即長森醫院
訴訟代理人　楊振裕　律師
被 上訴 人　丙○○
　　　　　　丁○○
共　　　同　曾信嘉　律師
訴訟代理人
上列當事人間請求給付資遣費事件，上訴人對於民國95年11月1
日本院彰化簡易庭95年度彰勞簡字第4號第一審判決提起上訴，
本院於民國96年7月18日言詞辯論終結，判決如下：
    主      文
上訴駁回。
第二審訴訟費用由上訴人負擔。
    事實及理由
一被上訴人起訴主張：
  (一)被上訴人丙○○自民國92年2月3日起受僱於上訴人擔任行政
    人員，每月工資約新臺幣（下同）18,000元（含本薪10,000
    元、全勤獎金1,000元、職務加給4,200元、簽約金1,000元
    及伙食津貼1,800元，均每月固定支領；另約定特休假及積
    假未休工資每日600元，按實際值班情形支領），被上訴人
    丁○○自91年9月2日起受僱於上訴人擔任護士，每月工資視
    值班時間而定，約3至4萬元（含本薪14,000元、執照津貼
    3,500元、全勤獎金1,000元、職務加給4,200元、簽約金
    2,000元及伙食津貼1,800元，均每月固定支領；另約定交通
    津貼每次100元、小夜班值班加給每次350元、大夜班值班加
    給每次600元、積假未休工資每小時120元及特休假未休工資
    按平均工資計算，均依實際值班情形支領）。
  (二)詎上訴人自95年1月起片面減薪，被上訴人丙○○當月短發
    工資1,800元（職務加給原為4,200元，減為2,400元），被
    上訴人丁○○短發2,650元（執照津貼原為3,500元，減為
    2,000元；職務加給原為4,200元減為3,050元）。被上訴人
    於95年2月初知悉後請求補發未果，隨即於同月20日申請調
    解，上訴人竟進而拒發被上訴人丙○○當月工資17,229元（
    薪資15,429元、未休假工資計3日1,800元），並短發被上訴
    人丁○○當月工資17,530元（應發47,395元，實發29,865元
    ）。合計上訴人短發、拒發被上訴人丙○○工資19,029元，
    並短發被上訴人丁○○工資20,180元，被上訴人乃以存證信
    函通知上訴人，被上訴人丙○○自95年2月24日起，被上訴
    人丁○○自95年3月1日起，不經預告終止勞動契約，並分別
    於95年2月25日、95年3月1日寄達上訴人。
  (三)上訴人於94年間對被上訴人丙○○之懲處，至上訴人表示終
    止勞動契約時，已逾30日之除斥期間，又被上訴人丙○○雖
    於95年2月23日上班遲到，惟未請他人代打卡，亦不知悉有
    何上訴人所稱之員工手冊，該手冊復未報請主管機關核備，
    自無拘束力。又被上訴人丁○○並未同意上訴人之排班，且
    兩造之勞動契約已於95年3月1日終止，上訴人不得再以曠職
    為由解僱被上訴人丁○○。是上訴人對被上訴人終止勞動契
    約，不生效力。
  (四)被上訴人既已不經預告向上訴人終止勞動契約，而被上訴人
    丙○○自92年2月3日起至95年2月25日止計算，年資為3年又
    23日，平均工資自94年8月起至95年1月止計算（含每月所得
    簽約金1,000元），為每月18,549元，得請求3年1月之資遣
    費57,193元；被上訴人丁○○自91年9月2日起至95年2月28
    日止計算，年資為3年5月又27日，平均工資自94年8月起至
    95年1月止計算（含每月所得簽約金2,000元），為每月
    37,085元，得請求3年6月之資遣費129,798元。又被上訴人
    皆受僱於上訴人繼續工作3年以上，被上訴人丙○○得請求
    30日之預告期間工資18,549元，被上訴人丁○○得請求
    37,085元。
  (五)爰依勞動契約之法律關係，請求上訴人給付被上訴人丙○○
    短發、拒發工資與資遣費、預告期間工資共94,771元（於原
    審已減縮），及被上訴人丁○○短發工資及資遣費、預告期
    間工資共187,063元，並均自起訴狀繕本送達翌日起至清償
    日止，按年息5%計算之利息。
二上訴人則辯稱：
  (一)上訴人因全民健康保險實施「總額給付」制度後，已虧損連
    連，為保障員工之生存權、工作權，不得已於94年9月15日
    、10月5日、10月19日及95年2月15日之會議記錄上宣示調整
    薪資之措施，並經在場出席人員同意，及轉知全體員工，使
    醫院得以繼續營運，被上訴人稱伊於95年2月初始知悉減薪
    云云，與事實不符。被上訴人明知上訴人之宣示，仍繼續工
    作，堪認其已同意減薪，且減薪具有合理性，自難認上訴人
    有不依勞動契約給付工作報酬，或對於按件計酬之勞工不供
    給充分工作之情事。被上訴人於95年3月27日在勞資爭議調
    解會上已自承「95年1月11日主管會議資方曾表示過年後可
    能有減薪動作... 」等語，竟遲至95年2月24日及同年3月1
    日始寄發存證信函終止勞動契約，已逾30日之除斥期間。故
    被上訴人終止勞動契約，應不生效力。
  (二)被上訴人丙○○於95年2月23日因請他人代其打卡，上訴人
    得罰款扣除1個月薪資全額，上訴人自無拒發薪資情事；而
    被上訴人丁○○經扣除相關應扣費用後，亦無短發薪資情事
    。
  (三)被上訴人丙○○前於94年間曾陸續被懲處大過1次、小過1次
    ，於95年2月23日又因請他人代其打卡，違反員工手冊第6章
    第2條之規定，上訴人乃於當日公告將其解僱，並於95年2月
    27日寄達存證信函予伊，通知雙方之勞動契約業經終止。又
    上訴人於95年2月底進行3月份排班時，被上訴人丁○○仍同
    意排班，其嗣後竟未照表上班，連續曠職達3日以上，上訴
    人亦已於95年4月6日寄達存證信函終止勞動契約。被上訴人
    既經上訴人不經預告終止勞動契約，自不得請求資遣費、預
    告期間工資。
  (四)又被上訴人所提出之員工薪資單中關於簽約金部分，依聘約
    書約定，如自動離職者，應予追繳，自非勞動對價所為之給
    付，而屬被告恩惠性之給予，不得計入工資範圍內。
三原審以被上訴人丙○○請求95年2月份積欠之工資及預告期間
  工資為無理由，請求95年1月份積欠之工資1,800元為有理由，
  又於計入簽約金後，其每月平均工資為16,770元，請求3年1月
  之資遣費51,708元部分為有理由，其餘資遣費之請求為無理由
  ；另被上訴人丁○○請求預告期間工資為無理由，請求95年1
  、2月份積欠之工資5,300元為有理由，又於計入簽約金後，其
  每月平均工資為33,540元，請求3年6月之資遣費117,390元部
  分為有理由，其餘資遣費之請求為無理由，據此對於被上訴人
  之請求，判命上訴人應給付被上訴人丙○○53,508元、被上訴
  人丁○○122,690元，及均自95年4月27日起至清償日止按年息
  5％計算之利息，並駁回被上訴人其餘之訴，而為一部勝訴、
  一部敗訴之判決，並各就勝訴部分，依職權宣告假執行。被上
  訴人就其敗訴部分未據上訴，已告確定。上訴人就敗訴部分聲
  明不服，提起上訴，其上訴聲明求為原判決不利於上訴人部分
  廢棄，上廢棄部分，被上訴人在第一審之訴及假執行之聲請均
  駁回；被上訴人則聲明駁回上訴。
四本件經兩造協議簡化爭點如下：
  (一)上訴人減薪，是否違反勞動基準法規定。
  (二)被上訴人丙○○曾否於95年2月23日請他人代其打卡，又被
    上訴人丁○○曾否連續曠職達3日以上，從而上訴人得據此
    不經預告終止勞動契約。
  (三)被上訴人平均工資若干。
五按工資由勞雇雙方議定之；雇主不依勞動契約給付工作報酬者
  ，勞工得不經預告終止契約，勞動基準法第21條第1項前段、
  第14條第1項第5款定有明文，依同法第14條第2項規定之反面
  解釋，勞工不經預告終止契約者，不適用該項所稱30日之除斥
  期間規定。是雇主非經勞工同意，不得減少給付工資，亦不得
  積欠工資，否則即構成勞工得不經預告終止契約之事由，且雇
  主不依勞動契約給付工作報酬者，勞工得隨時不經預告終止契
  約。如雇主確有虧損或業務緊縮情事時，本得依同法第11條第
  2款預告勞工終止勞動契約，並依同法第16條、第17條給付預
  告期間工資與資遣費，然尚不得片面減薪，以彌補虧損或援為
  業務緊縮因應之道。經查：被上訴人主張其等以上訴人不依勞
  動契約給付工作報酬為由，以存證信函終止勞動契約，被上訴
  人丙○○部分於95年2月24日寄達上訴人，被上訴人丁○○部
  分於95年3月1日寄達上訴人之事實，業據被上訴人於原審提出
  形式上為上訴人不爭之存證信函及郵件回執為證（原審卷第27
  至36、129至132頁）。上訴人辯稱其因虧損連連，為保障員工
  ，不得已自94年9月15日起於數次會議記錄上宣示調整薪資之
  措施，並經在場出席人員同意，及轉知全體員工云云，雖據其
  於原審提出形式上為被上訴人不爭之各類所得扣繳暨免扣繳憑
  單、健保給付一覽表、新聞資料、長森醫院會議記錄與主管會
  議記錄、醫療費用核減率及補付率報表、中央健康保險局中區
  分局函、臺灣地區醫院協會會訊為證（原審卷第83至99、145
  頁，本院卷第53至64頁），惟上訴人縱有虧損情事，仍不得片
  面減薪，已如前述，又被上訴人既否認同意減薪，且被上訴人
  並未出席上訴人召開之前揭會議，上訴人亦未舉證證明被上訴
  人已同意會議中有關調整薪資之措施，自不得以被上訴人單純
  之沈默，推認同意減薪，是上訴人未經被上訴人同意，片面減
  薪，顯不符勞動基準法第21條第1項前段規定。又上訴人辯稱
  被上訴人於95年1月11日上訴人召開主管會議時，已知悉過年
  後可能減薪一節，縱然屬實，惟依上說明，被上訴人以上訴人
  片面減薪為由，不經預告終止契約者，本無30日除斥期間規定
  之適用餘地，自無礙其依勞動基準法第14條第1項第5款終止勞
  動契約之權利。是兩造之勞動契約，就被上訴人丙○○部分，
  已於95年2月24日終止，被上訴人丁○○部分，則於95年3月1
  日終止，堪以認定。
六按在現代勞務關係中，因企業之規模漸趨龐大受僱人數超過一
  定比例者，僱主為提高人事行政管理之效率，節省成本有效從
  事市場競爭，就工作場所、內容、方式等應注意事項，及受僱
  人之差勤、退休、撫恤及資遣等各種工作條件，通常訂有共通
  適用之規範，俾受僱人一體遵循，此規範即工作規則。勞工與
  雇主間之勞動條件依工作規則之內容而定，有拘束勞工與雇主
  雙方之效力，而不論勞工是否知悉工作規則之存在及其內容，
  或是否予以同意，除該工作規則違反法律強制規定或團體協商
  外，當然成為勞動契約內容之一部。雇主就工作規則為不利勞
  工之變更時，原則上不能拘束表示反對之勞工；但其變更具有
  合理性時，則可拘束表示反對之勞工。上訴人辯稱被上訴人丙
  ○○於94年間曾陸續被懲處大過1次、小過1次，於95年2月23
  日又因請他人代其打卡，違反員工手冊第6章第2條之規定，上
  訴人乃於當日公告將其解僱，並於95年2月27日寄達存證信函
  予伊，通知雙方之勞動契約業經終止；及上訴人於95年2月底
  進行3月份排班時，被上訴人丁○○仍同意排班，其嗣後竟未
  照表上班，連續曠職達3日以上，上訴人亦已於95年4月6日寄
  達存證信函終止勞動契約之事實，業據其提出人事命令公告、
  打卡卡片、長森醫院員工手冊、長森醫院公告、排班表、存證
  信函及郵件回執為證（原審卷第68、74至82、171至173頁），
  並聲請原審及本院通知證人即醫院秘書曾惠鈴、前人事主任乙
  ○○、藥師兼副院長甲○○到庭，證明被上訴人丙○○懲處始
  末及員工手冊制訂施行狀況（原審卷第135至136頁，本院卷第
  47至48、75頁）。經查：
  (一)依證人曾惠鈴之證述，被上訴人丙○○係因屢遭檢舉請他人
    代其打卡，伊乃於95年2月23日上午查勤，雖見被上訴人丙
    ○○之打卡卡片已登錄8時52分上班，惟未見其行蹤，嗣始
    見其手提早餐跚跚來遲，並承認請他人代其打卡等語，經核
    與前開書證並無矛盾之處，參以證人係接獲檢舉始予查勤，
    及被上訴人丙○○遭證人查獲時，仍手提早餐跚跚來遲之情
    狀，足認被上訴人丙○○確有請他人代其打卡之事實，否則
    他人實無甘冒懲處之風險，代其打卡之必要，卻又適巧於證
    人查勤時予以查獲，是被上訴人丙○○否認請他人代其打卡
    ，自非可採。又依證人甲○○之證述，其為藥師兼副院長，
    各單位均備有員工手冊，懲處並依手冊內容辦理，到職時均
    以口頭告知有該手冊以資遵循等語，依上說明，該員工手冊
    於不違反法律強制規定或團體協商之前提下，應成為勞動契
    約內容之一部，被上訴人丙○○否認知悉員工手冊之存在，
    自非可信。然依員工手冊第6章第2條規定「上班應打卡或簽
    到（不得請人打卡，否則以曠職論）。並且視情節輕重處2
    次大過或辭職，本人或代打卡者，雙方各罰金1個月薪資全
    額，各單位主管亦負監督疏失之責，列入主管年度考績」，
    第5章第4條規定「1年內累計3次曠職構成1次記過」，則被
    上訴人丙○○於95年2月23日縱有請他人代其打卡情事，亦
    僅得以曠職1次論，尚且不構成記過事由，自不得謂其違反
    工作規則情節重大，故上訴人以此為由，以公告及寄發存證
    信函方式終止勞動契約，均不生效力。
  (二)上訴人既未依勞動契約給付工作報酬，被上訴人丁○○自得
    不經預告終止勞動契約，且被上訴人丁○○終止勞動契約之
    意思表示，已於95年3月1日到達上訴人，兩造契約已經終止
    ，被上訴人丁○○自無再依排班表上班之義務，故上訴人辯
    稱被上訴人丁○○連續曠職3日以上，其因此終止勞動契約
    云云，顯不足採。
七按平均工資，謂計算事由發生之當日前6個月內所得工資總額
  除以該期間之總日數所得之金額。上訴人雖辯稱被上訴人領取
  之簽約金不得計入工資範圍，並提出形式上為被上訴人不爭之
  聘約書為證（原審卷第107頁），惟被上訴人既係按月領取簽
  約金，且依聘約書所載「在聘約期間絕不離職」，「聘約期間
  如要離職者須提前3個月提出辭呈單，如未在3個月前提出，且
  自動離職者，須扣3個月底薪並不開予服務證明書且追回簽約
  金」等語，顯指自願離職之情形，始發生追繳簽約金之效果，
  以促使被上訴人久任其職，解釋上應不及於被上訴人依勞動基
  準法之規定不經預告終止勞動契約之情形，是簽約金應屬被上
  訴人簽約後，在契約期間服勞務而得之報酬，並非上訴人之恩
  惠性給與，自應列入平均工資計算範圍，上訴人所辯，尚不足
  採。換言之，被上訴人丙○○每月平均工資16,770元，被上訴
  人丁○○每月平均工資33,540元，應係實在。
八按雇主依勞動基準法第11條、第13條但書規定終止勞動契約者
  ，如勞工在同一雇主之事業單位繼續工作，每滿1年應發給相
  當於1個月平均工資之資遣費；剩餘月數，或工作未滿1年者，
  以比例計給之，未滿1個月者以1個月計，同法第17條定有明文
  。又雇主不依勞動契約給付工作報酬，並由勞工不經預告終止
  契約者，勞工得依同法第14條第4項準用第17條規定，請求雇
  主給付資遣費。上訴人既未依勞動契約給付工作報酬，且已由
  被上訴人不經預告終止勞動契約，則依上訴人所不爭之被上訴
  人年資，以前述平均工資計算，被上訴人丙○○得請求3年1月
  之資遣費51,708元（元以下四捨五入，下同）；被上訴人丁○
  ○得請求3年6月之資遣費117,390元。又被上訴人丙○○部分
  ，連同上訴人積欠之95年1月份工資1,800元，合計為53,508元
  ；被上訴人丁○○部分，連同上訴人積欠95年1、2月份之工資
  5,300元，合計為122,690元。
九綜上所述，上訴人應給付被上訴人丙○○之工資、資遣費為
  53,508元，應給付被上訴人丁○○之工資、資遣費為122,690
  元，是被上訴人本於勞動契約之法律關係，請求上訴人如數給
  付，並加計自起訴狀繕本送達翌日即95年4月27日起至清償日
  止，按年息5%計算之利息，就此部分即屬正當，應予准許。上
  訴人前開所辯既無可採，原審為被上訴人勝訴之判決，並依職
  權宣告假執行，並無違誤。上訴論旨，指摘原判決不當，求予
  廢棄改判，為無理由，應予駁回。
十本件判決事證已臻明確，兩造其餘主張及舉證，核與判決結果
  不生影響，不另論述。
據上論結，本件上訴為無理由，依民事訴訟法第436條之1第3項
、第449條第1項、第78條，判決如主文。
中　　華　　民　　國　　96　　年　　7 　　月　　31　　日
                  民事第二庭    審判長法  官　康弼周
                                      法　官　施錫揮
                                      法　官　廖政勝
以上正本係照原本作成。
不得上訴。
                                      書記官  魏淑美
中　　華　　民　　國　　96　　年　　7 　　月　　31　　日
